臺灣苗栗地方法院民事簡易判決　　　　 94年度苗簡字第319號
原　　　告　思立國際股份有限公司
法定代理人　丁○○
訴訟代理人　己○○
被　　　告　甲○○
　　　　　　　　　　　　33號.
　　　　　　戊○○
　　　　　　　　　　　　號
　　　　　　丙○○
　　　　　　　　　　　　巷5弄.
兼　上一人
訴訟代理人　乙○○
被　　　告　辛○○
　　　　　　　　　　　　4弄1.
訴訟代理人　庚○○
上列當事人間請求返還不當得利事件，本院於民國94年8 月5 日
言詞辯論終結，判決如下：
    主  文
被告甲○○應給付原告新臺幣參萬捌仟玖佰柒拾元，及自民國九
十四年二月二十五日起至清償日止，按週年利率百分之五計算之
利息。
被告戊○○應給付原告新臺幣參萬陸仟肆佰伍拾柒元，及自民國
九十四年一月二十八日起至清償日止，按週年利率百分之五計算
之利息。
被告丙○○應給付原告新臺幣玖萬陸仟玖佰參拾元，及自民國九
十四年一月二十八日起至清償日止，按週年利率百分之五計算之
利息。
被告乙○○應給付原告新臺幣柒萬伍仟陸佰參拾捌元，及自民國
九十四年一月二十八日起至清償日止，按週年利率百分之五計算
之利息。
被告辛○○應給付原告新臺幣陸萬肆仟伍佰玖拾參元，及自民國
九十四年三月十一日起至清償日止，按週年利率百分之五計算之
利息。
原告其餘之訴駁回。
訴訟費用由被告甲○○負擔百分之十二；被告戊○○負擔百分之
十二；被告丙○○負擔百分之三十一；被告乙○○負擔百分之二
十四；被告辛○○負擔百分之二十一。
本判決原告勝訴部分得假執行。
    事實及理由
一、原告前向臺灣臺北地方法院臺北簡易庭起訴請求被告林志鴻
    、乙○○、林亞宣、甲○○、戊○○、丙○○、辛○○應返
    還獎金，嗣於民國94年1 月20日具狀撤回對被告林志鴻之起
    訴，並於94年3 月2 日與被告林亞宣達成和解，其後臺灣臺
    北地方法院臺北簡易庭以被告等人之住所地均在苗栗縣為由
    ，裁定將本件移送本院審理，合先敘明。
二、被告戊○○經合法通知，未於言詞辯論期日到場，核無民事
    訴訟法第386 條各款所列情形，爰依原告之聲請，由其一造
    辯論而為判決。
三、原告起訴主張：
  (一)原告為一多層次傳銷公司，原名「思力國際股份有限公司」
    ，現已更名為「思立國際股份有限公司」，生產銷售雅歌丹
    薰香精油，被告均為原告公司多層次傳銷之傳銷商，依據兩
    造簽訂之經銷契約，及原告公司多層次傳銷獎金制度、營業
    規章之規定，被告或被告之組織下線經銷商向原告公司辦理
    進貨時，原告即依照該進貨數量，按傳銷獎金比例發放與被
    告，若被告或被告之組織下線經銷商辦理退貨，則依營業規
    章第3.8 條第3 項規定，被告應依退貨數量，按比例返還前
    已領取之獎金。茲因被告之組織下線經銷商已向原告辦理退
    貨，原告並已退還貨款，然被告卻未依上開約定，返還渠等
    前已受領之獎金；又因被告目前已與原告公司解除或終止多
    層次傳銷經銷合約，是被告拒不返還獎金，顯已構成民法第
    179 條之不當得利，自應負返還利益之義務，爰依兩造簽訂
    之經銷商申請契約書及民法第179 條不當得利之規定，請求
    被告返還獎金。
  (二)查多層次傳銷事業之主管機關為行政院公平交易委員會（下
    稱公平會），而依公平會公研釋字第6 號解釋意旨認：被告
    之組織下線經銷商退貨時，其已發放予上線之獎金，不得自
    該退貨當事人之退貨款中直接扣除，應向退貨當事人之上線
    追回等語。是依上開解釋，被告之組織下線經銷商向原告退
    貨時，原告即得請求該退貨當事人之上線即被告返還獎金。
  (三)又被告之受領獎金，既係以下線之辦理進貨為其法律上原因
    ，則下線之退貨，自應認係其受領之法律上原因其後已不存
    在，是以原告依據不當得利之法律關係而為請求，並無不當
    。
  (四)次按依兩造簽訂之經銷商申請契約書既已載明：「本人在簽
    署這份申請書以前已經完全閱讀並充分了解雅歌丹國際事業
    之各項業務制度、管理辦法及營業守則，本人完全同意並承
    諾遵守該類規定的一切條款，並同意視其為本契約內容之一
    部份，即使貴公司因應政府法令修改，市場結構調整而加以
    修正後，只要一經貴公司公佈正式實施，本人將完全同意遵
    守修改後條款之有關規定」等語，且被告提出之營業規章（
    下稱舊營業規章）亦載明：「申請人須正確填寫經銷商申請
    契約書，思力公司對每一位經銷商，均需以本營業規則規範
    之，如因政府法令市場變動，思力公司得隨時變更本規則，
    經公告後並不另行通知」。足認原告於91年5 月28日公佈實
    施之營業規章（下稱新營業規章）已構成兩造間之契約內容
    。原告依據新營業規章之規定請求被告返還獎金，亦無不合
    。
  (五)觀諸被告舊業績出貨查詢，可知被告甲○○之最後出貨日為
    91年8 月31日，被告乙○○之最後出貨日為91年7 月2 日，
    被告辛○○之最後出貨日為91年8 月20日，皆在原告新營業
    規章91年5 月28日公佈實施之後，是被告自應均受新營業規
    章之拘束，被告以舊營業規章並無下線退貨上線應返還獎金
    之規定為由拒絕返還獎金，非有理由。
  (六)並聲明：(1)被告甲○○應給付原告新臺幣（下同）38,970元
    ，及自94年9 月8 日起至清償日止按週年利率百分之5 計算
    之利息。(2)被告戊○○應給付原告36,457元，及自92年9 月
    8 日起至清償日止按週年利率百分之5 計算之利息。(3)被告
    丙○○應給付原告96,930元，及自92年9 月4 日起至清償日
    止按週年利率百分之5 計算之利息。(4)被告乙○○應給付原
    告75,638元，及自92年9 月4 日起至清償日止按週年利率百
    分之5 計算之利息。(5)被告辛○○應給付原告64,593元，及
    自92年9 月4 日起至清償日止按週年利率百分之5 計算之利
    息。
四、被告之答辯意旨如下：
  (一)被告甲○○、辛○○以：當初與原告簽約時，其經銷商申請
    契約書內並未約定下線退貨，被告須退還獎金；且本件係因
    原告公司之產品影響身體健康，才會造成下線退貨，伊亦為
    受害者；渠等並未見過原告提出之新營業規章，當初原告公
    司交付與渠等之舊營業規章，其中關於退貨部分更與上開原
    告提出之新營業規章不同，是原告之請求並無理由等語置辯
    。並聲明：原告之訴駁回。
  (二)被告乙○○、丙○○以：根據媒體報導雅歌丹並非法國原裝
    進口，而是在臺灣分裝，與當初產品說明會之內容不同，才
    會造成下線退貨；伊只有收到舊營業規章，並未見過原告提
    出之新營業規章等語置辯。並聲明：原告之訴駁回。
  (三)被告戊○○未於言詞辯論期日到場，亦未提出書狀作何聲明
    或陳述。
五、兩造不爭執之事實如下：
  (一)被告丙○○於91年4 月6 日、被告乙○○於90年10月29日、
    被告辛○○於91年3 月6 日，加入原告公司多層次傳銷組織
    （被告甲○○加入時間不明），並有渠等不否認真正之經銷
    商申請契約書在卷可稽。
  (二)對於被告之下線經銷商有向原告辦理退貨，如依照原告之獎
    金制度及新營業規章規定，被告應返還之獎金分別為：被告
    甲○○38,970元，被告丙○○96,930元，被告乙○○75,638
    元，被告辛○○64,593元，並不爭執。
六、兩造之爭點如下：
  (一)原告主張被告之下線退貨，被告依民法第179 條規定，負有
    返還獎金之義務，是否有理由？
  (二)被告抗辯渠等僅持有初加入時原告公司交付之舊營業規章，
    並不知有新營業規章之情事，自不受該新營業規章之拘束，
    而上開舊營業規章，既無下線退貨，上線應返還獎金之規定
    ，是被告即無返還獎金之義務一節，是否有理由？
  (三)被告抗辯下線之退貨係因原告之產品有問題所致，被告自不
    須返還獎金，是否有理由？
七、茲分述如下：
  (一)原告主張被告之下線退貨，被告依民法第179 條規定，負有
    返還獎金之義務，是否有理由？
    (1)查觀諸被告初加入原告公司多層次傳銷組織時，原告所交
      付予被告之舊營業規章，其上固未載明下線退貨時，上線
      應按比例返還原告公司前所發放之獎金，為兩造所是認，
      並有被告提出之舊營業規章在卷為憑（附於卷後），惟查
      兩造之約定有未盡事項時，自應參照多層次傳銷管理辦法
      之立法意旨及公平誠信原則予以解釋。本件上線經銷商即
      被告之所以能向原告領取獎金，係因其組織下線經銷商向
      原告進貨之故，為兩造所不爭，是下線經銷商之進貨，乃
      被告領取獎金之法律上原因，堪以認定。故於下線經銷商
      退貨時，被告受領獎金之法律上原因，自應認其後已不存
      在。從而原告依據不當得利之法律關係，請求被告返還獎
      金，自為法之所許。
    (2)另參諸公平會公研釋字第6 號就多層次傳銷管理辦法第 5
      條第1 項第3 款解除契約後獎金或報酬扣除範圍所為之解
      釋認：退貨時所扣除之獎金或報酬，應僅限扣除退貨當事
      人所獲得之部分，至於其餘各相關之參加人因該筆進貨所
      已獲取之獎金或報酬，則應分別向各該相關參加人追回，
      而不得全數由解約當事人所退商品之價金中扣除，否則將
      造成對退貨當事人之不公等語（見臺北簡易庭卷第10頁）
      。基此法理，則於下線經銷商退貨時，上線經銷商前此自
      原告公司所已獲取之獎金，自應予以返還，始符公平。從
      而原告依據不當得利之法律關係，請求被告返還獎金，洵
      屬有據。
  (二)被告抗辯渠等僅持有初加入時原告公司交付之舊營業規章，
    並不知有新營業規章之情事，自不受該新營業規章之拘束，
    而上開舊營業規章，既無下線退貨，上線應返還獎金之規定
    ，是被告即無返還獎金之義務，是否有理由？
    (1)查被告初加入原告公司多層次傳銷組織時，原告所交付予
      被告之舊營業規章，其上固未載明下線退貨時，上線應返
      還原告公司前所發放之獎金；而原告提出之91年5 月28日
      公佈實施之新營業規章，關於辦理退貨之流程則已明定「
      經銷商退貨時，其上線經銷商對於退貨部份已領取之獎金
      ，負有向公司返還之義務」等語，二者有所不同，有上開
      2 件營業規章在卷可稽。
    (2)惟審諸上開新舊營業規章均屬原告公司為與不特定多數人
      訂立契約之用，而單方預先擬定之契約條款，契約當事人
      個別並無任何磋商之機會，應為定型化契約。此外上開舊
      營業規章所定：原告公司因應政府法令修改或市場結構調
      整，而加以修正之營業規章，一經原告公司公佈正式實施
      ，被告即有完全遵守之義務云云，對於被告顯有重大不利
      益，且按其情形亦顯失公平，是依民法第247 條之1 規定
      ，上開約定應屬無效。從而原告亦無強令被告遵守原告公
      司嗣後自行修正之新營業規章之餘地。是原告主張被告應
      受原告公司新營業規章之拘束，被告抗辯渠等應適用舊營
      業規章云云，均屬無據。而本件被告應依民法第179 條不
      當得利之規定，負有返還獎金之義務，已如前述，是以被
      告此項抗辯，於本件判決之結果實屬無影響，併此敘明。
  (三)被告抗辯下線之退貨係因原告之產品有問題所致，被告自不
    須返還獎金，是否有理由？
    查被告上開所辯，固據被告甲○○提出94年2 月17日蘋果日
    報剪報1 件，主張原告公司之負責人丁○○明知雅歌丹薰香
    精油內含易燃物，點火使用易氣爆，卻誤導民眾使用，因而
    遭檢察官以業務過失致死罪提起公訴為證（見臺北簡易庭卷
    第198 頁），惟查縱上開雅歌丹薰香精油有商品瑕疵問題，
    亦僅屬消費者能否向原告求償之問題，被告尚無從據此主張
    無須返還獎金，是被告此部份抗辯，亦非有據。
七、按無法律上之原因而受利益，致他人受損害者，應返還其利
    益。雖有法律上之原因，而其後已不存在者，亦同，民法第
    179 條定有明文。本件被告因下線經銷商之退貨而受有前已
    領取獎金之不當得利，其金額如前所述，另被告戊○○對於
    原告主張之事實，已於相當時期受合法之通知，而於言詞辯
    論期日不到場，亦未提出準備書狀爭執，依民事訴訟法第28
    0條第3項準用第1 項規定，視同自認。是原告請求被告甲○○應返還38,970元，被告戊○○應返還36,457元，被告丙○○應返還96,930元，被告乙○○應返還75,638元，被告辛○○應返還64,593元，核屬有據，應予准許。
八、又給付無確定期限者，債務人於債權人得請求給付時，經其
    催告而未為給付，自受催告時起，負遲延責任。其經債權人
    起訴而送達訴狀，或依督促程序送達支付命令，或為其他相
    類之行為者，與催告有同一之效力，民法第229 條第2 項定
    有明文。查本件原告並未舉證證明業已催告被告返還上開金
    額，而被告遲未給付，是原告就上開金額，自僅得請求自本
    件起訴狀繕本送達被告之翌日起至清償日止之法定遲延利息
    。從而原告請求被告甲○○給付自94年2 月25日起；被告戊○○給付自94年1 月28日起（因未見送達起訴狀繕本之回證
    附卷，故以第一次言詞辯論期日通知書合法送達之時間計算
    ）；被告丙○○給付自94年1 月28日起（因未見送達起訴狀
    繕本之回證附卷，故以第一次言詞辯論期日通知書合法送達
    之時間計算）；被告乙○○給付自94年1 月28日起（因未見
    送達起訴狀繕本之回證附卷，故以第一次言詞辯論期日通知
    書合法訴達之時間計算）；被告辛○○給付自94年3 月11日
    起，均至清償日止按週年利率百分之5 計算之利息，為有理
    由，其逾此範圍之請求，即屬無據，不應准許。
九、綜上論述，原告本於不當得利之法律關係，請求被告甲○○
    給付38,970元，及自94年2 月25日起至清償日止按週年利率
    百分之5 計算之利息；請求被告戊○○給付36,457元，及自
    94年1 月28日起至清償日止按週年利率百分之5 計算之利息
    ；請求被告丙○○給付96,930元，及自94年1 月28日起至清
    償日止按週年利率百分之5 計算之利息；請求被告乙○○給
    付75,638元，及自94年1 月28日起至清償日止按週年利率百
    分之5 計算之利息；請求被告辛○○給付64,593元，及自94
    年3 月11日起至清償日止按週年利率百分之5 計算之利息，
    均有理由，應予准許，其逾此範圍之請求，即屬無據，應予
    駁回。又原告之請求既經本院審認除部分利息外為有理由，
    則其仍依據經銷商申請契約書之規定，請求被告返還獎金，
    為請求權之競合，本院自毋庸再予審究，併此敘明。
十、本件係關於財產權之訴訟其標的金額在500,000 元以下之簡
    易訴訟程序，本院為被告敗訴判決部分，自應依民事訴訟法
    第389 條第1 項第3 款規定，依職權宣告假執行。
十一、據上論結，本件原告之訴為一部有理由，一部無理由，依
      民事訴訟法第436 條第2 項、第385 條第1 項前段、第79
      條、第389 條第1 項第3 款，判決如主文。
中　　華　　民　　國　　94　　年　　8 　　月　　19　　日
                  苗栗簡易庭法  官  黃佩韻
以上正本係照原本作成。
如不服本判決，應於送達後20日內，向本院提出上訴狀（須附繕
本）。
　　　　　　　　　　　　　  書記官  蔡健忠
中　　華　　民　　國　　94　　年　　8 　　月　　19　　日
